【裁判字號】    98,家訴,39
【裁判日期】    990615
【裁判案由】    確認遺囑真偽
【裁判全文】
臺灣宜蘭地方法院民事判決              98年度家訴字第39號
原      告  丁○○
訴訟代理人  甲○○
被      告  宜蘭縣羅東地政事務所
法定代理人  丙○○
訴訟代理人  戊○○
上列當事人間請求確認遺囑真偽事件，本院判決如下：
    主      文
原告之訴駁回。
訴訟費用由原告負擔。
    事實及理由
一、原告主張伊為被繼承人林游鳳之姪，林游鳳於民國96年
    2月19日亡故，其配偶、父母及兄弟姊妹均早於林游鳳死
    亡，故林游鳳晚年期間係由原告照料其生活起居；林游
    鳳92歲時因病入林口長庚醫院，臨終前在李游好及乙○○之
    見證下為口授遺囑，請原告處理其身後事，並將其所有宜蘭
    縣羅東鎮○○路○段401巷16號之房屋及坐落於羅東鎮之2筆
    土地贈與原告，並由原告全權處理宜蘭縣蘇澳鎮土地捐獻予
    慈善機關；嗣林游鳳亡故後，因其無法定繼承人及最近親
    屬得以組成親屬會議，原告遂向本院聲請選任遺產管理人，
    經本院於96年6月14日選任原告為被繼承人之遺產管理人；
    豈原告於97年12月17日至宜蘭縣羅東鎮地政事務所（即被告
    ）就被繼承人所遺之羅東鎮○○段1160、1162地號及蘇澳鎮
    ○○段390地號等3筆土地申辦遺贈登記時，卻經被告以口授
    遺囑未經親屬會議認定為由駁回，經提起訴願亦遭駁回；因
    被繼承人死亡時無直系血親尊親屬，亦無其他三親等內之旁
    系血親尊親屬，或四親等內之同輩血親等親屬會議會員存在
    ，故親屬會議無法召開，並無法就本件口授遺囑予以認定，
    且被繼承人之親屬會議既無法組成，尤無民法第1197條所謂
    「對於親屬會議之認定如有異議」等情況，亦無聲請法院判
    定之必要，爰依法請求法院認定本件口授遺囑為真正，以維
    原告權益等語。
二、被告則以「口授遺囑」之真偽，民法第1197條規定應先行「
    提經親屬會議認定其真偽」為要，至於原告主張本件無以組
    成親屬會議，故無法提經親屬會議認定其真偽等情，參照民
    法第1132條第2項規定，本件口授遺囑之真偽，應聲請法院
    處理之；而依非訟事件法第166條規定「依民法第一千一百
    三十二條第二項規定，聲請法院處理下列各款所定應經親屬
    會議處理之事件，由被繼承人住所地之法院管轄：‧‧‧(四)
    民法第一千一百九十七條所定口授遺囑真偽之認定」之規定
    ，本件當依上開規定聲請被繼承人之住所地之法院處理之。
    綜上，本件既應依非訟事件法第166條規定之程序處理，當
    認無「訴訟上權利保護之必要」等語，資為抗辯。
三、按原告之訴，依其所提出之事實，在法律上顯無理由者，法
    院得不經言詞辯論，逕以判決駁回之。又確認法律關係之訴
    ，非原告有即受確認判決之法律上利益者，不得提起之；確
    認證書真偽或為法律關係基礎事實存否之訴，亦同，民事訴
    訟法第249條第2項及第247條第1項分別定有明文。經查，本
    件被繼承人林游鳳死亡時，既無法組成親屬會議，依民法
    第1132條第2項規定，固可由法院代替親屬會議之功能，就
    口授遺囑之真偽予以認定；惟法院於此僅屬代替親屬會議為
    認定而已，有關民法第1197條聲請認定之期限規定，仍有其
    適用；因此，口授遺囑如未於法定3個月期限內聲請法院就
    其真偽予以認定，而不生效力，依前揭民事訴訟法第247 條
    第1項之規定，則自無再就此不生效力之口授遺囑確認其真
    偽之必要（最高法院86年度台上字第2690號判決意旨參照）
    。又查，林游鳳於96年2月19日死亡，依民法第1197條前
    段規定及前揭說明，本件口授遺囑應於遺囑人死亡後3個月
    內即96年5月19日以前，由見證人或利害關係人（如本件原
    告）提經親屬會議認定其真偽，倘無親屬會議，可由法院代
    替親屬會議之功能，就口授遺囑之真偽予以認定；惟查，本
    件口授遺囑於遺囑人林游鳳死亡後，至今仍未經見證人或
    利害關係人提請親屬會議認定，或聲請法院就遺囑之真偽為
    認定，顯已逾越3個月之法定期間，故不論本件口授遺囑之
    內容是否真正，均已不發生遺囑之效力。綜上，本件原告訴
    請確認口授遺囑為真正，在法律上顯無理由，爰不經言詞辯
    論逕以判決駁回之。
四、據上論結，本件原告之訴為無理由，依民事訴訟法第249條
    第2項、第78條，判決如主文。
中    華    民    國    99    年    6     月    15    日
                  臺灣宜蘭地方法院家事法庭
                      法  官  周健忠
以上正本與原本無異。
如不服本判決，應於收受送達後20日內向本院提出上訴狀（應附
繕本）。
中    華    民    國    99    年    6     月    15    日
                      書記官  姚國華

司法院資訊處製作；財團法人民間司法改革基金會備份。
